臺灣高等法院臺中分院刑事判決　　　　　　　　　　九十年度上訴字第一九四一號
　　上　訴　人　臺灣臺中地方法院檢察署檢察官
　　被　　　告　丙○○○
右上訴人因違反公司法等案件，不服臺灣臺中地方法院九十年度訴字第五十四號中華
民國九十年九月五日第一審判決（起訴案號：臺灣臺中地方法院檢察署八十九年度偵
字第一一四一三號），提起上訴，本院判決如左：
    主  文
上訴駁回。
    事  實
一、丙○○○係建泰會計事務所之負責人，於民國（下同）八十二年四、五月間，基
    於概括犯意，分別受籌備中之鑫寶泓輪業有限公司（下稱鑫寶泓公司）負責人戊○○（業經判決確定）、順駿車業有限公司（下稱順駿公司）負責人丁○○（起
    訴書誤載為羅貽馱，亦經判決確定）之委託，辦理各該公司申請設立登記之相關
    事務。丙○○○、戊○○及丁○○均明知鑫寶泓公司及順駿公司初設立時之資本
    總額各為新臺幣（以下同）一百萬元，股款必須向股東募集繳納，竟未收足股款
    ，而由戊○○、丁○○分別與丙○○○基於共同犯意聯絡及行為分擔，全權委由
    丙○○○代為取得籌足股款之存款證明文件及公司設立登記事項。丙○○○因而
    另與甲○○（違反公司法，經臺灣臺中地方法院八十八年六月十七日以八十八年
    度訴字第六一三號判處有期徒刑一年二月，緩刑三年確定）基於共同犯意之連絡
    及行為分擔，由甲○○利用其在富邦商業銀行臺中分行（下稱富邦銀行）第二四
    九九一號活儲帳戶資金，以現金提領方式，存入丙○○○為鑫寶泓公司籌備處及
    順駿公司籌備處於富邦銀行開設之帳戶，而取得鑫寶泓公司及順駿公司籌足股款
    之存款證明文件，再由甲○○將存款全部提領出。繼而由丙○○○委託不知情之
    詹啟吉會計師簽證，依存摺存款記載，製作不實之查核報告書表示已繳足現金股
    款各一百萬元後，由丙○○○連續於八十二年五月五日及同年月八日提出鑫寶泓
    公司及順駿公司上開不實之申請文件表明收足股款，連同委託書、該公司籌備處
    活期存款存摺及股東名單、公司章程等資料，持向前臺灣省建設廳辦理公司設立
    登記，經臺灣省建設廳承辦公務員將此不實事項登載於職務上所掌管公司設立登
    記事項卡之公文書上，並分別以八十二年五月五日八二建三字第二八九一四號
    及同年月八日八二建三字第二九○八四○號函文核准鑫寶泓公司及順駿公司設立
    登記在案，足以生損害於主管機關即前臺灣省建設廳就公司登記設立審查之正確
    性。
二、案經戊○○、丁○○告發由臺灣臺中地方法院檢察署檢察官偵查起訴。
    理  由
一、訊據被告丙○○○對於右揭事實，坦承不諱，核與告發人戊○○及丁○○於臺灣
    臺中地方法院八十八年度訴字第六一三號及本院八十八年度上訴字第二三七、
    二三七一號違反公司法案件調查及審理時、本案偵查中及原審法院調查、審理時
    陳述情節相符，並經另案被告甲○○於原審法院八十八年度訴字第六一三號案調
    查時供述明確（詳見臺灣臺中地方法院八十八年度訴字第六一三號八十八年六月
    三日審理筆錄），且有前臺灣省政府建設廳八十八年五月五日八二建三字第二八
    九一四○號函所附鑫寶泓公司及該廳八十二年五月八日八二建三字第二九○八四
    ○號函所附順駿公司申請設立登記資料附卷可憑，復經原審法院調取臺灣臺中地
    方法院八十八年度訴字第六一三號及本院八十八年度上訴字第二三七○、二三七
    一號刑事卷宗查閱無訛，因而事證明確，另按刑法第二百十四條所謂使公務員登
    載不實事項於公文書罪，須一經他人之聲明或申報，公務員即有登載之義務，並
    依其所為之聲明或申請予以登載，而屬不實之事項者，始足構成，若其所為聲明
    或申報，公務員尚須為實質之審查，以判斷其真實與否，始得為一定之記載者，
    即非本條所稱之使公務員登載不實，最高法院著有七十三年臺上字第一七一○號
    判例可資參照。查公司設立登記係採準則主義，凡登記事項符合法令之規定與程
    序，承辦之公務員即應准為登記，有經濟部中部辦公室九十年六月二十八日經（
    九○）中辦三字第八五三三三號函在卷可憑；換言之，承辦之公務員就公司設立
    登記事項，僅具有形式審查權，一經人民依法定規定及程序申報，即有依人民所
    為申請予以登載之義務，而被告係持不實之資本證明辦理公司登記，使承辦之公
    務員將此不實事項登載於職務上所掌之設立登記事項卡之公文書上，揆諸前開判
    例意旨，自應該當於刑法第二百十四條之構成要件。是被告丙○○○右揭犯行堪
    以認定，應予依法論科。
二、按被告丙○○○犯罪後，公司法第九條第三項業於八十六年六月二十五日修正，
    刑度由五年以下有期徒刑，拘役或科或併科二萬元以下罰金，修正為五年以下有
    期徒刑，拘役或科或併科新臺幣六萬元以下罰金，法定刑並未變更，惟既將罰金
    刑由銀元二萬元修正為新臺幣六萬元，仍屬法律變更，應適用修正後之規定。被
    告明知鑫寶泓公司及順駿公司應收之股款均未收足，仍以不實之資料，委託不知
    情之會計師詹啟吉向主管機關之承辦公務員申請公司設立登記，致使承辦之公務
    員將該不實之事項登載於所職掌之公司設立登記事項卡公文書上，足以生損害前
    臺灣省建設廳辦理公司設立登記之審查正確性。按公司法第十五條第三項規定：
    「公司負責人違反前二項規定，處‧‧‧，並賠償公司因此所受之損害。」係直
    接以公司負責人為犯罪主體，固無此身分之人與公司負責人共同犯該條項之罪，
    依刑法第三十一條之規定，仍應以共同正犯論，最高法院著有八十四年度臺上字
    第四○五五號判決可資參照。核被告所為，係犯公司法第九條第三項前段公司負
    責人，違反公司應收之股款，股東並未實際繳納，而以申請文件表明收足之規定
    之罪及刑法第二百十四條明知不實之事項，而使公務員登載於職務上所掌之文書
    使公務員登載不實罪。又共同正犯之意思聯絡，原不以數人間直接發生者為限，
    即有間接之聯絡者，亦包括在內，最高法院亦著有七十七年台上字第二一三五號
    判例可資參照。被告丙○○○與甲○○基於共同之犯意聯絡及行為分擔；被告丙○○○復分別與告訴人戊○○、丁○○基於共同之犯意聯絡及行為分擔，雖被告
    不具有公司負責人之身分，然與因特定關係成立犯罪之鑫寶泓公司負責人戊○○
    及順駿公司負責人丁○○共同實施上開犯行，依刑法第三十一條第一項及第二十
    八條之規定，均為共同正犯。又被告丙○○○提供不實之存款存摺證明，委由不
    知情之會計師詹啟吉製作不實之公司設立資本額查帳報告書，為間接正犯。被告
    二次犯行，時間緊接，方法相同，觸犯構成要件相同之罪名，顯係基於概括犯意
    為之，依連續犯規定論以一罪，並依法加重其刑。被告所犯上開二罪間有方法結
    果之牽連關係，應從一重之公司法第九條第三項前段之罪處斷。公訴人雖僅就被
    告違反公司法第九條第三項前段之犯行提起公訴，然檢察官就犯罪事實一部起訴
    者，其效力及於全部，本件被告使公務員登載不實事項於公文書部分之犯罪事實
    ，與前揭論罪科刑之違反公司法第九條第三項前段部分，有牽連犯之關係，已如
    前述，本院自應就屬於裁判上一罪之使公務員登載不實部分一併加以裁判。原審
    判決適用公司法第九條第三項，刑法第十一條前段、第二條第一項前段、第五十
    六條、第二十八條、第三十一條第一項、第二百十四條、第五十五條、修正後刑
    法第四十一條第一項前段，罰金罰鍰提高標準條例第一條前段、第二項，並審酌
    被告係會計事務所之負責人，以代辦公司登記事項為業務，竟指點戊○○及丁○○臨時取得公司已募集資金之虛偽存款證明以因應簽證所需，此舉極易造成資力
    不足之公司有以之投機空間，茍該公司發生財務週轉不靈，無法賡續經營之情事
    ，其不利之結果卻反轉嫁於多數無辜之投資人及社會大眾，被告身為專業會計人
    員，自應較常人更能體察其惡果，仍知法犯法，尚教導他人如何規避公司設立登
    記之審查，其犯罪所生之損害非輕，並審酌其無前科記錄、犯罪之動機、目的、
    手段、犯後態度，暨戊○○及丁○○部分均經臺灣臺中地方法院八十八年度訴字
    第六一三號案各判處拘役五十日，緩刑二年等一切情狀，量處被告有期徒刑四月
    。且依修正後刑法第四十一條第一項前段之規定，諭知易科罰金之折算標準，核
    其認事用法均無違誤，量刑亦稱妥適，應予維持，原審法院檢察署檢察官據告訴
    人戊○○之請求上訴意旨略以：被告應在合理之範圍內處理設立事務，告訴人委
    任事務係在合法之範圍內行事，被告應盡善良管理人之義務，果真被告以違法之
    方式完成事務，應認屬違背告訴人委任行為，屬背信行為，況被告向告訴人收取
    辦理費用，本來就概括、綜合性之收費，並非如原審所述僅單就支付利息付出之
    風險而已，原審以果論因，顯不足採等語，指摘原審判決不當，惟被告上開所為
    顯無從成立背信犯行，理由詳如后理由欄三所述，原審法院檢察署檢察官據告訴
    人戊○○之請求所為右揭上訴，即無理由，應予駁回。
三、原審法院檢察署檢察官公訴意旨另以：被告受丙○○○戊○○及丁○○委託代為
    辦理上開公司設立登記前，並未告知公司法第九條第三項規定，而未向戊○○及
    丁○○收受實際募集之股款，而向林淑惠借款出具不實之存款證明，以辦理公司
    設立登記，致戊○○及丁○○均因違反公司法遭臺灣臺中地方法院判處拘役五十
    日，足以生損害於戊○○、丁○○，因認被告丙○○○另涉犯刑法第三百四十二
    條第一項背信罪嫌云云。按犯罪事實應依證據之，無證據不得推定其犯罪事實。
    又不能證明被告犯罪者，應諭知無罪之判決，刑事訴訟法第一百五十四條、第三
    百零一條第一項定有明文。又刑事訴訟法上所謂認定犯罪事實之證據，係指足以
    認定被告確有犯罪行為之積極證據而言，該項證據自須適合於被告犯罪事實之認
    定，始得採為斷罪資料（參照最高法院二十九年上字第三一０五號判例）。而刑
    法第三百四十二條規定之背信罪，須為他人處理事務，意圖為自己或第三人不法
    之利益或損害本人之利益，而為違背其任務之行為，致生損害於本人之財產或其
    他利益者，始足當之。原審法院檢察署檢察官認被告涉有背信罪嫌，無非以戊○○及丁○○之指訴及臺灣臺中地方法院八十八年度訴字第六一三號及本院八十八
    年度上訴字第二三七○、二三七一號刑事判決為其主要論據。惟查：
１、訊據被告丙○○○固坦承代戊○○及丁○○代辦公司設立登記之情事，惟堅決否
    認有何背信之犯行，辯稱：伊有告知戊○○及丁○○公司股款要收足，要自己準
    備，但他們說手頭不方便，沒有現金，問伊可否幫忙處理資金證明，伊即允諾代
    為處理，戊○○及丁○○並未說過要向銀行辦理貸款等語。查臺灣臺中地方法院
    八十八年度訴字第六一三號及本院八十八年度上訴字第二三七○、二三七一號刑
    事判決所認定之事實，係戊○○及丁○○與被告共同犯公司法第九條第三項之罪
   及刑法第二百十四條使公務員登載不實罪。既該判決認定戊○○及丁○○與被告
    屬共同正犯，自係朝同一目的（辦理公司設立登記），而本於共同犯意聯絡（以
    不實之資本證明辦理公司登記）及行為分擔（委由被告代為提出不實之資本證明
    以辦理公司設立登記）而為之，是被告依與戊○○及丁○○犯意聯絡決定之方式
    而辦妥鑫寶泓公司及順駿公司之設立登記，亦屬依戊○○及丁○○意思而完成委
    任事項，自無背信行為可言。是上開刑事判決，尚不足以作為認定被告涉犯背信
    罪之證據。
２、丁○○於原審法院九十年三月二十六日調查時陳稱：「被告有問我資金一百萬元
    看是由我自己處理還是由他代為處理」等語；另於臺灣臺中地方法院同年五月七
    日調查時亦供稱：「（問：被告有要求你們準備資金？）他有告訴我，他向我說
    資金看是要他出或我出，我有同意他幫我處理，但我不知這樣是違法」，是丁○○既供承有同意被告為其處理公司出資證明，則被告依其所託，代為辦理資金證
    明以已辦理公司設立登記，自無違反丁○○之委託，而無背信可言。又按告訴人
    之告訴，係以使被告受刑事訴追為目的，是其陳述是否與事實相符，仍應調查其
    他證據以資審認，最高法院著有五十二年臺上字第一三○○背信可言。查戊○○
    於九十年四月十三日原審法院調查時陳稱：「被告有要求我準備一百萬元資金˙
    ˙˙」，足證被告確曾告知戊○○辦理公司登記需備妥資金。雖戊○○另指稱：
    有叫被告過三、四天再來拿一百萬元，但被告沒有來拿云云。惟查戊○○於九十
    年四月十三日原審法院調查時亦陳稱：「（問：辦設立登記時公司當時有多少存
    款？）五、六十萬元」，是戊○○委託被告辦理公司設立登記時，鑫寶宏公司之
    資本，尚不足公司資本額一百萬元，已可認定。且戊○○雖稱伊當時之財產有股
    票、存款三、四十萬元及不動產，並稱可以房屋申請貸款云云，惟查戊○○遲至
    八十五年間始以其所有之不動產辦理抵押權設定登記，有卷附土地及建物登記謄
    本各一份可稽，是戊○○並不曾因要辦理鑫寶泓公司設立登記時，而向銀行貸款
    乙節，亦堪認定。因此戊○○於委託被告辦理公司設立登記時，是否已備妥一百
    萬元以作為公司出資之資本證明，顯有可疑。進一步言，縱然戊○○於當時確有
    資力足以準備公司設立所需之資本，此亦不足以推斷告訴人戊○○未委託被告代
    為準備公司出資證明；且作為公司出資證明之資金，係被告向甲○○貸得，尚需
    給付利息乙節，業據甲○○供承在卷，茍被告未經戊○○同意，即擅自代為向甲○○借款，則被告豈非需自行承擔戊○○拒絕支付利息之風險，是被告應無擅自
    決定向甲○○借款作為鑫寶泓公司資本證明之可能。
４、戊○○及丁○○於原審法院均自承知悉設立公司需要出資等情，是其就選擇循何
    種途徑取得公司出資證明，具有決定權，其既同意以借款作為出資證明之方式以
    辦理設立登記，亦屬其選擇之結果，被告既依戊○○及丁○○同意之方式辦理公
    司設立登記完成，縱因而違背公司法之規定而獲致有罪判決確定，亦未違背其任
    務，而與背信罪之構成要件有間。
５、原審法院檢察署檢察官據告訴人戊○○之請求上訴意旨雖以被告應在合理之範圍
    內處理設立事務，告訴人委任事務係在合法之範圍內行事，被告應盡善良管理人
    之義務，果真被告以違法之方式完成事務，應認屬違背告訴人委任行為，屬背信
    行為，況被告向告訴人收取辦理費用，本來就概括、綜合性之收費，並非如原審
    所述僅單就支付利息付出之風險而已，原審以果論因，顯不足採。惟查如被告上
    開所辯：伊有告知戊○○及丁○○公司股款要收足，要自己準備，但他們說手頭
    不方便，沒有現金，問伊可否幫忙處理資金證明，伊即允諾代為處理，戊○○及
    丁○○並未說過要向銀行辦理貸款等語。如前所述本件被告固有為戊○○及丁○○處理事務，並無何積極證據足資證明被告有意圖為自己或第三人不法之利益或
    損害本人之利益，且執行任務，均有向戊○○及丁○○說明，並未為違背其任務
    之行為，且依戊○○及丁○○同意之方式辦理公司設立登記完成，參諸上開臺灣
    臺中地方法院八十八年度訴字第六一三號及本院八十八年度上訴字第二三七○號
    、第二三七一號刑事判決所認定之事實，被告依戊○○及丁○○決定之方式辦妥
    鑫寶泓公司及順駿公司之設立登記，顯屬依戊○○及丁○○意思而完成委任事項
    ，自無背信行為可言，原審並無以果論因之情事，從而原審法院檢察署檢察官據
    告訴人戊○○之請求上訴所指各節，顯無理由。
６、原審判決以原審法院檢察署檢察官所舉證據並不足以證明被告犯背信罪，復查無
    其他積極證據足以證明被告有何背信犯行，且以原審法院檢察署檢察官公訴意旨
    認此部分與前揭論罪科刑之違反公司法部分犯行，有想像競合之裁判上一罪關係
    ，不另為無罪之諭知，亦核無違誤之處，附予敘明。
據上論斷，應依刑事訴訟法第三百六十八條，判決如主文。
本案經檢察官乙○○到庭執行職務。
中      華      民      國　    九十一     年     一      月     十 　　日
                                臺灣高等法院臺中分院刑事第三庭
                                      審判長法  官　陳　朱  貴
                                            法　官　劉　連　星
                                            法　官  胡　忠　文
右正本證明與原本無異。
如不服本判決應於收受送達後十日內向本院提出上訴書狀，其未敘述上訴之理由者並
得於提起上訴後十日內向本院補提理由書（均須按他造當事人之人數附繕本）。
                                            書記官  許  美  惠
中      華      民      國　    九十一     年     一      月    十一　　日
附錄本案論罪科刑法條全文：
中華民國刑法第二百一十四條：
明知為不實之事項，而使公務員登載於職務上所掌之公文書，足以生損害於公眾或他
人者，處三年以下有期徒刑、拘役或五百元以下罰金。
公司法第九條：
公司設立登記後，如發現其設立登記或其他登記事項，有違法情事時，公司負責人各
處一年以下有期徒刑、拘役或科或併科新臺幣六萬元以下罰金。
公司負責人對於前項登記事項，為虛偽之記載者，依刑法或特別刑法有關規定處罰。
公司應收之股款，股東並未實際繳納，而以申請文件表明收足，或股東雖已繳納，而
於登記後將股款發還股東，或任由股東收回者，公司負責人各處五年以下有期徒刑、
拘役或科或併科新臺幣六萬元以下罰金。
前三項裁判確定後，由法院檢察處通知中央主管機關撤銷其登記。
                            　　　　　　　　　　　　　　　　　　　　　　Ｋ
